【裁判字號】    97,重上,157
【裁判日期】    970709
【裁判案由】    塗銷所有權移轉登記
【裁判全文】
臺灣高等法院民事判決                 97年度重上字第157號
上  訴  人  乙○○
訴訟代理人  汪團森律師
被上訴人    丙○○
                        巷22號
訴訟代理人  陳文松律師
複代理人    林美治律師
上列當事人間請求塗銷所有權移轉登記事件，上訴人對於中華民
國97年1月17日臺灣板橋地方法院96年度重訴字第415號第一審判
決提起上訴，本院於民國97年6月25日言詞辯論終結，判決如下
：
    主  文
上訴駁回。
第二審訴訟費用由上訴人負擔。
    事實及理由
一、本件被上訴人起訴主張：坐落台北縣林口鄉○○段第58-3號
    土地（應有部分1/2）及其上門牌號碼台北縣林口鄉○○村
    ○○○街39巷22號之房屋（下稱系爭房地）為伊於民國86
    年6月7日以新臺幣（下同）1,860萬元向訴外人謝黃秋滿購
    買，於同年6月26日完成移轉登記，嗣於88年間伊因故將系
    爭房地暫時過戶予上訴人（伊配偶之弟媳），然兩造間並無
    何買賣之事實，僅基於通謀虛偽意思表示而為移轉，上訴人
    既未支付任何款項，系爭不動產相關文件亦由伊保管；稅捐
    由伊繳納，而房屋亦由伊居住。今伊因有急需，有意以系爭
    不動產向銀行辦理貸款，遂要求上訴人回復登記然為上訴人
    所拒，爰依民法第767條規定，求為命上訴人應將系爭房地
    於88年8月16日以買賣為原因而為所有權移轉登記塗銷之判
    決。
二、上訴人則以：83年間被上訴人之夫即訴外人甲○○投資經營
    五金材料等業務之炅陽實業股份有限公司（下稱炅陽公司）
    虧損負債達1億多元，甲○○鑑於其弟丁○○（即伊之夫）
    亦係經營機車材料批發等相關之五金業務，遂力邀丁○○擔
    任炅陽公司及另一於大陸設立之良騏壓鑄五金製品公司（下
    稱良騏公司）之副董事長，希藉其長才經營前開二公司。嗣
    於85年間丁○○及甲○○在澳底公媽前，於訴外人謝阿田、
    謝文信之見證下，約定由甲○○移轉前開二公司25%持股，
    以作為丁○○擔任前開公司副董事長之報酬。惟自85年起至
    94年止，丁○○僅獲公司10%股份，且未獲分派任何盈餘。
    故88年7、8月間甲○○提供其妻（即被上訴人）名下所有系
    爭不動產移轉登記至伊名下，用以擔保尚未移轉15%股份及
    盈餘分派之債務。現甲○○既尚未履行約定，伊自不負返還
    之責任等語置辯。
三、被上訴人主張系爭房地原為其所有，於88年間基於兩造通謀
    虛偽買賣之意思表示，暫登記為上訴人所有之事實，為上訴
    人所不爭執，且有被上訴人所提不動產買賣契約書、上訴人
    為所有權人之土地建物登記簿謄本、被上訴人為所有權人之
    土地建物登記簿謄本、存證信函及律師函、調解不成立證明
    書各一件為證，堪信為真實。
四、被上訴人復主張系爭房地既係兩造通謀以虛偽買賣之意思表
    示移轉登寄予上訴人，其為實際所有權人，自得請求上訴人
    移轉返還予其所有等情，則為上訴人所否認，並以前揭情詞
    置辯，是本件應審究者厥為系爭房地是否係作為移轉股權之
    信託擔保？查：
  (一)按當事人對於他造主張之事實，於言詞辯論時不爭執者，視
    同自認。自認之撤銷，除別有規定外，以自認人能證明與事
    實不符或經他造同意者，始得為之，此觀民事訴訟法第280
    條第1項、第279條第3項規定自明。查被上訴人主張兩造於
    88年7月28日就系爭不動產所為買賣契約（債權契約）及同
    年8月16日所為移轉登記（物權契約）均係虛構，此為兩造
    所明知，故兩造間自始無就系爭不動產成立買賣契約之意思
    表示合致一節，已為上訴人於原審所不爭執，而可認為真正
    。上訴人雖於本院辯稱：於88年8月12日就系爭房地送件登
    記之土地登記申請書及檢附文件，有土地、建築改良物買賣
    所有權移轉契約書、台灣板橋地方法院公證處88年7月28日
    製作買賣契約之公證書、兩造身分證影本、權狀等。足以證
    明買賣契約有成立並公證，而公證書屬公文書，依民事訴訟
    法第355條第1項規定，且該身分證是訴外人丁○○向被上訴
    人取得去辦過戶，各該文書之效力及於被上訴人，所謂雙方
    未成立買賣契約，乃與事實不符云云。惟查上訴人於本院先
    則狀稱：引用第一審訴訟代理人所言，因雙方丈夫約定，將
    被上訴人名義之系爭房地移轉登記予上訴人，亦在擔保丁○
    ○之債權等語（見本院卷第33頁）嗣又狀稱：丁○○對甲○
    ○有債權存在，系爭不動產之移轉原因係信託之讓與擔保，
    係有對價關係之過戶等語（見本院卷第106頁）。上訴人於
    本院亦自認其認為無買賣契約僅係擔保等語甚明（見本院卷
    第81頁）仍係自認兩造間絕無就系爭房地成立買賣契約之意
    ，是其此部分之抗辯委無足採。
  (二)次按原告對於自己主張之事實已盡證明之責後，被告對其主
    張，如抗辯其不實並提出反對之主張者，則被告對其反對之
    主張，亦應負證明之責，此為舉證責任分擔之原則。（最高
    法院18年上字第2855號判例參照）上訴人抗辯系爭房地係用
    作擔保甲○○應給付丁○○25﹪股權，供作前開債務擔保之
    信託的讓與擔保契約，而為信託之讓與擔保云云，就此有利
    於己之事實，自應由上訴人舉證證明之。上訴人先於原審聲
    請傳訊證人謝阿田、謝文信為證。證人謝阿田（即甲○○及
    丁○○之大哥）到庭證稱：（85年兩造有在祖先大廳時說了
    些什麼？）當時甲○○說公司經營不好，要我們這些兄弟一
    起去做，有股份要給我們，我說我只會抓魚，不會做生意，
    如果我兒子願意去做，我才願意。當天在場的人有甲○○、
    丁○○還有我及我兒子。（後來說的情形如何？）後來的事
    情我都不知道，我也沒有參加。我兒子也沒有參加。（當時
    有說要一起作的人要給股份，是多少股份？）好像是20 %
    ，哪家公司我不知道。（當天在場的人有沒有說要作？）丁
    ○○後來有去做，但當天有無答應，因為時間已經很久了，
    我忘記了。（當天有約定多少給丁○○嗎？）有說有參加的
    兄弟都有，說是一人20%給我們，我說我兒子沒去做，我就
    不願意。丁○○有無答應，我已經忘記了。（後來當天有任
    何結論嗎？）當天說的我有聽到，但是後來他們如何我不知
    道，我只是說如果我兒子有去做，我才願意。至於甲○○、
    丁○○如何約定我不知道。（事後你有聽過丁○○說甲○○
    應該給他多少嗎持股嗎？有沒有給？）我不知道等語。證人
    謝文信（謝阿田之子）則到庭證稱：（85年祖先廳你有無在
    場？情形如何？）有，講的內容就是跟我父親謝阿田所說的
    一樣。（當時說的情形如何？）當時說的就是要作的人就有
    那些股份，沒有作的人就沒有。我父親當場問我要不要去做
    ，我說不要。至於是多少股份我不知道，時間已經很久了。
    （丁○○當天有何表示，他們二人間有何約定？）丁○○當
    天如何表示我不知道。所以我也不知道他們二人間如何約定
    。（當時甲○○講的是哪一家公司的持股？）甲○○有二家
    公司，我只知道是二家公司，正確名字我不知道。（甲○○
    是否表示有過去幫忙就可以分股份？）是的。（所謂過去幫
    忙是何意思？是否要拿錢出來？）是過去工作，不用拿錢出
    來等語。則依證人謝阿田、謝文信之證詞，至多僅得證明上
    訴人之夫丁○○嗣後確有至甲○○的公司幫忙，且85年協談
    時，甲○○有允諾轉讓公司持股等情。然就甲○○與丁○○
    間實際約定如何，其等既均稱不知悉，單由其等之證詞，並
    無從證明甲○○允諾給予丁○○25%公司股權及系爭房地係
    作為信託之讓與擔保之情為真。再者，被上訴人之夫甲○○
    係87年9月始買下大陸良騏公司，有良騏公司執照、波莫洛
    公司股權異動表附原審卷可稽（見原審卷第121至123頁），
    第二年始虧損7、8千萬元，甲○○及被上訴人不得不處分名
    下部分不動產，有地政機關網路異動索引、公證書土地建物
    贈與所有權移轉契約書在原審卷可憑（見原審卷第134至143
    頁）。甲○○於85年間僅於台灣經營炅陽公司，83、85年度
    均有盈餘（證18），並無證人謝阿田所稱85年間公司經營狀
    況不好之情，亦無上訴人所稱83年間炅陽公司虧損1億元之
    情。再者，85年良騏公司尚不存在，甲○○如何約定給付炅
    陽與良騏二家公司股權，而炅陽公司原所有之林口及五股工
    廠既係屬公司之廠房為公司資產，如何以廠房作為股權轉讓
    之標的？丁○○係84年4月進炅陽公司，與證人謝阿田所證
    丁○○後來85年後有去做，時間也不符，是該證人之證言洵
    無足採。上訴人再舉證人丁○○為證，丁○○於本院到庭證
    述：87到88年間都在協議系爭房地過戶情事，至88年6月才
    過戶完成，因為其到大陸投資良騏公司擔任董事長，後來甲
    ○○要求其將股權過戶予被上訴人之弟鄭志，吳阿助沒有把
    錢給其，因此88年6月完成系爭房地之過戶，即係作為將股
    權轉讓給其之股款擔保等語，其所為證言亦與上訴人所抗辯
    係作為投入甲○○事業經營，甲○○應依約給付25﹪股權之
    擔保不同，所為證言已有可疑，且丁○○就炅陽或良騏公司
    並未證明有任何出資，如甲○○有承諾給予股權亦是贈與，
    何需再提供擔保？又甲○○有何權利任意拿被上訴人財產去
    提供他人作擔保，上訴人應舉證證明甲○○於何時、何地點
    、何方式取得被上訴人同意。又經本院調取臺灣台北地方法
    院90年重訴字第2945號民事歷審卷，依證人甲○○於該案到
    庭所證述購買炅陽公司之價金均係至林口其辦公室向其領取
    ，業據本院調閱該卷查明屬實，應認購買炅陽公司之資金應
    係甲○○所出，是上訴人就所抗辯兩造成立信託契約之意思
    表示合致等契約構成件事實並未能提出任何證據以資證明，
    所辯自難以採信。
  (三)復按表意人與相對人通謀而為虛偽之意思表示者，其意思表
    示無效，為民法第八十七條前段所明定。是因出於通謀虛偽
    意思表示所成立之買賣債權契約及其所有權移轉登記之物權
    行為自應認為無效。查兩造間就系爭房地所成立之買賣契約
    及所有權移轉登記契約既係出於通謀虛偽意思表示，揆諸上
    揭規定，自應認為無效，縱使虛偽意思表示一方之買受人之
    上訴人，已因無效之法律行為（包括債權行為及物權行為）
    完成土地所有權移轉登記，仍不能取得所有權，則系爭房地
    之所有權仍屬於被上訴人所有。
  (四)末按所有人對於無權占有或侵奪其所有物者，得請求返還之
    ，此觀民法第767條前段規定自明。系爭房地既仍屬被上訴
    人所有，而上訴人仍登記為所有人，並拒絕移轉返還與被上
    訴人，則上訴人本於所有權人地位，自得行使所有物返還請
    求權，請求上訴人將兩造通謀虛偽意思表示所為所有權移轉
    登記塗銷，洵屬有據。
五、綜上所述，被上訴人之主張為可採，上訴人所辯均無可取。
    從而，被上訴人本於民法第767條規定，請求上訴人應將系
    爭房地於88年8月16日以買賣為原因而為所有權移轉登記塗
    銷為有理由，應予准許。是則原審判命上訴人塗銷系爭房地
    上揭時日所為所有權移轉登記，於法並無不合。上訴意旨指
    摘原判決不當，求予廢棄改判，為無理由，應予駁回。
六、據上論結，本件上訴為無理由，依民事訴訟法第449條第1項
    、第78條、第85條第1項前段，判決如主文。
中    華    民    國    97    年    7     月    9     日
                    民事第十四庭
                        審判長法  官  張  蘭
                              法  官  鄭純惠
                              法  官  袁靜文
正本係照原本作成。
如不服本判決，應於收受送達後20日內向本院提出上訴書狀，其
未表明上訴理由者，應於提出上訴後20日內向本院補提理由書狀
（均須按他造當事人之人數附繕本）上訴時應提出委任律師或具
有律師資格之人之委任狀；委任有律師資格者，另應附具律師資
格證書及釋明委任人與受任人有民事訴訟法第466條之1第1項但
書或第2項（詳附註）所定關係之釋明文書影本。
中    華    民    國    97    年    7     月    10    日
                              書記官  明祖星
附註：
民事訴訟法第466條之1（第1項、第2項）：
對於第二審判決上訴，上訴人應委任律師為訴訟代理人。但上訴
人或其他法定代理人具有律師資格者，不在此限。
上訴人之配偶、三親等內之血親、二親等內之姻親，或上訴人為
法人、中央或地方機關時，其所屬專任人員具有律師資格並經法
院認為適當者，亦得為第三審訴訟代理人。


司法院資訊處製作；財團法人民間司法改革基金會備份。
